臺灣高等法院民事判決　　　　　　　　　93年度勞上字第82號
上　訴　人　　丁○○
　　　　　　　甲○○
　　　　　　　戊○○
　　　　　　　己○○
　　　　　　　乙○○
　　　　　　　丙○○
共　　　同
訴訟代理人　　蘇衍維律師
被　上訴人　　國際汽車股份有限公司
法定代理人　　山川敬源
訴訟代理人　　陳鴻飛律師
複　代理人　　張至剛律師
上列當事人間因給付退休金事件，上訴人對於中華民國93年11月
16日台灣台北地方法院92年度重勞訴字第2號第一審判決提起上
訴，本院於94年9月28日言詞辯論終結，判決如下：
  主  文
上訴駁回。
第二審訴訟費用由上訴人負擔。
  事實及理由
一、上訴人及原審共同原告洪東木、王國章、彭文錦、鄭文和、
    李文輝、許素娥、林益喜、張百元、張文修（下稱洪東木等
    人）起訴主張：渠等分別自民國（下同）56年1月2日起至65
    年9月6日之期間內，受僱於被上訴人各地公司擔任現場人員
    、現場人員主管及經理之職務（工作年資及薪資均詳如原判
    決附表一所示），嗣先後自90年7月15日起至91年7月31日止
    之期間內辦理退休。查被上訴人公司自81年7月21日起適用
    勞動基準法（下稱勞基法），是上訴人及原審共同原告洪東
    木等人於81年7月21日前之年資，應依被上訴人公司人事規
    章第47條之規定，員工退休金之給付標準為按其工作年資，
    每滿1年給與1個月本俸，即1個基數。惟被上訴人公司卻以
    其係自87年3月1日起方適用勞基法，並以上訴人及原審共同
    原告洪東木等人計至斯時止，工作年資均已逾15年，依勞基
    法第55條第1項之規定，應以每滿1年1個基數作為計算上訴
    人及原審共同原告洪東木等人退休金之基準，且認非維修保
    養部門之員工應自87年3月1日起適用勞基法，而短計上訴人
    及原審共同原告洪東木等人之工作年資，致短少給付退休金
    ，然被上訴人之計算與法相違，且同一事業單位應不分部門
    而一體適用勞基法，故縱認非維修保養部門之員工應自87年
    3月1日起適用勞基法，然上訴人丁○○、戊○○、己○○及
    原審共同原告彭文錦、王國章為掌理修護、零件、檢驗等業
    務之現場人員，應仍屬維修保養部門，應同自81年7月21日
    起適用勞基法。經扣除被上訴人業已給付之退休金後，請求
    被上訴人應給付(一)上訴人丁○○60 2,964元，及自91年4月1
    日起至清償之日止，按年息5%計算之利息。(二)上訴人甲○○
    545,209元，及自91年2月9日起至清償之日止，按年息5%計
    算之利息。(三)上訴人戊○○583,15 7元，及自91年2 月1日
    起至清償之日止，按年息5%計算之利息。(四)上訴人己○○
    516,440元，及自91年3月1日起至清償之日止，按年息5%計
    算之利息。(五)上訴人乙○○41 0,240元，及自90年7月16日
    起至清償之日止，按年息5%計算之利息。(六)上訴人丙○○
    468,768元，及自91年4月1日起至清償之日止，按年息5% 計
    算之利息。(七)願供擔保，請准予宣告假執行（其餘原審共同
    原告嗣未上訴從略）。原審駁回前開上訴人之請求，及假執
    行之宣告，上訴人就其敗訴部分，提起上訴，並於本院聲明
    ：(一)原判決不利於上訴人之部分廢棄。(二)被上訴人應給付上
    訴人丁○○602, 964元，及自91年4月1日起至清償之日止，
    按年息5%計算之利息。(三)被上訴人應給付上訴人甲○○545,
    209元，及自91年2月9日起至清償之日止，按年息5%計算之
    利息。(四)被上訴人應給付上訴人戊○○583, 157元，及自91
    年2月1日起至清償之日止，按年息5%計算之利息。(五)被上訴
    人應給付上訴人己○○516,440元，及自91年3月1日起至清
    償之日止，按年息5%計算之利息。(六)被上訴人應給付上訴人
    乙○○410,240元，及自90年7月16日起至清償之日止，按年
    息5%計算之利息。(七)被上訴人應給付上訴人丙○○46 8,768
    元，及自91年4月1日起至清償之日止，按年息5%計算之利息
    。(八)第一、二審訴訟費用由被上訴人負擔。(九)請准上訴人供
    擔保宣告假執行。
二、被上訴人則以：其所經營汽車修理、保養業係自81年7月21
    日適用勞基法，另其所經營之汽車買賣業務，則係自87年3
    月1日起方有勞基法之適用。而上訴人甲○○、丁○○、丙
    ○○、戊○○、己○○等人非屬維修保養部門，如主張自81
    年7月21日起適用勞基法，應行舉證；另上訴人之工作年資
    跨越勞基法公布施行前後，是其退休金之計算應採分段適用
    ，且勞基法第84條之2明文規定「勞工工作年資自受僱之日
    起算」，其施行細則第5條更規定：「勞工工作年資．．．
    自受僱當日起算」，是上訴人等人之工作年資均應自受僱之
    初起算。又86年6月12日修正勞基法施行細則時，雖將第28
    條刪除，而於勞基法增訂84條之2規定現行之條文，但仍不
    應違反法律不溯及既往之原則，從而本件適用勞基法（即81
    年7月21日）前，並無適用同法第84條之2（86年6月12日修
    正施行）之餘地，故自適用勞基法後於退休或資遣時，必須
    適用勞基法之計算標準，然不能溯及於未適用前之時期。從
    而，上訴人退休金之計算方式為：自受僱日起算工作年資，
    而其適用勞基法之日以前工作年資，則區分為：適用勞基法
    時工作年資已滿15年者，自適用勞基法後每1年之工作年資
    以1個基數計算；適用勞基法時工作年資未滿15年者，自受
    僱日起計算至適用勞動基準法之日，再自適用勞基法之日計
    算滿15年，適用勞基法後未滿15年部分適用勞基法第55 條
    規定1年以2個基數計算。準此，則被上訴人給付上訴人等人
    之退休金，均已超額給付等語，資為抗辯，並於本院聲明：
    (一)上訴駁回。(二)訴訟費用由上訴人負擔。
三、兩造不爭之事實：
  (一)上訴人甲○○自65年9月6日起任職於被上訴人公司，嗣於91
    年2月8日經被上訴人核示退休，其工作年資共25年5個月2天
    ，經被上訴人發給25個基數退休金，共1,484,826元，其平
    均薪資為58,001元。並有勞工退休金給付通知書一件（見原
    審簡易庭卷第18頁）可稽。
  (二)上訴人周碧瑞自62年3月5日起任職於被上訴人公司，嗣於91
    年3月31日經被上訴人核示退休，其工作年資共29年26天，
    經被上訴人發給29.5個基數退休金，共1,455,648元，其平
    均薪資為49,344元。並有勞工退休金給付通知書一件（見同
    前卷第27頁）可稽。
  (三)上訴人戊○○自59年11月9日起任職於被上訴人公司，嗣於
    91年1月31日經被上訴人核示退休，其工作年資共31年2個月
    21天，經被上訴人發給31個基數退休金，共1,933,628元，
    其平均薪資為61,385元。並有勞工退休金給付通知書一件（
    見同前卷第19頁）可稽。
  (四)上訴人己○○自60年7月13日起任職於被上訴人公司，嗣於
    91年2月28日經被上訴人核示退休，其工作年資共30年7個月
    15天，經被上訴人發給30個基數退休金，共1600,964元，其
    平均薪資為51,644元。並有勞工退休金給付通知書一件（見
    同前卷第20頁）可稽。
  (五)上訴人丁○○於91年3月31日經被上訴人核示退休，經被上
    訴人給34.5個基數退休金，共2,344,860元，其平均薪資為
    66,996元。(同上卷17頁)
  (六)上訴人乙○○自59年7月2日起任職於被上訴人公司，嗣經90
    年7月15日核准退休，經被上訴人發給31個基數退休金，共
    1,640,960元，其平均薪資為51,280元。並有勞工退休金給
    付通知書一件（見同前卷第23頁）可稽。
  (七)上訴人乙○○為維修保養部門，自81年7月21日起適用勞基
    法。
四、本件兩造爭執要旨厥為：
    勞工在適用勞基法之前之工作年資已逾15年者，其於適用勞
    基法後之工作年資，依同法第55條規定計算，是否應重新起
    算給予一年二個基數或應予扣除？各上訴人可領取之退休金
    若干？茲分述之：
  (一)按勞工工作年資自受僱之日起算，適用本法前之工作年資，
    其資遣費及退休金給與標準，依其當時應適用之法令規定計
    算；當時無法令可資適用者，依各該事業單位自訂之規定或
    勞雇雙方之協商計算之。適用本法後之工作年資，其資遣費
    及退休金給與標準，依第17條及第55條規定計算。勞基法第
    84 之2定有明文。依此規定，勞工之工作年資跨越勞基法適
    用前後者，而於勞基法適用後退休，以分段適用方法計算其
    退休金，即適用勞基法前之工作年資，其退休金給與標準，
    依其當時應適用之法令規定計算；當時無法令可資適用者，
    依各該事業單位自訂之規定或勞雇雙方之協商計算之；適用
    本法後之工作年資，其退休金之給與標準則依該法第55條規
    定計算。經查被上訴人公司所經營汽車修理、保養業係自81
    年7月21日適用勞動基準法；而被上訴人公司所經營之汽車
    買賣業務，則係自87年3月1日起適用勞動基準法，此有行政
    院勞工委員會92年10月6日勞動1字0920054945號函、台市政
    府勞工局北市勞2字第09231103800號函（見原審卷第24頁、
    第75頁號至第77頁、第13頁）可稽。且上訴人雖均為被上訴
    人公司之員工，但丁○○、戊○○、己○○、乙○○係分別
    隸屬於汽車修理、保養部門，惟甲○○、周碧瑞分屬汽車買
    賣業務之銷售部門，且依序分別擔任高級專員、專員、課長
    、廠長、監工及副課長職務等情，為兩造所不爭執。是被上
    訴人辯稱上訴人應依其所隸屬於被上訴人公司之汽車修理、
    保養業或買賣業務部門而分別自81年7月21日及87年3月1日
    起適用勞基法，退休金年資之計算部分並應分別適用勞基法
    前後而分段適用，僅適用勞基法後之年資始依勞基法之規定
    計算，至適用勞基法前之年資則依該公司修訂前之人事管理
    規則第47條之規定等語，信屬可取，上訴人甲○○、周碧瑞
    二人既屬銷售部門,，主張其等均應自81年7月21日起適用
    勞基法，及不論適用勞基法前或後，應一律依被上訴人公司
    人事管理規則第47條之規定計付云云，即非可取。又上訴人
    雖主張勞基法第84條之2後段明文規定，「適用本法後之工
    作年資，其資遣費及退休金給與標準，依第17條及第55條規
    定計算」。足徵，適用勞基法後，凡有關退休金之給與標準
    ，即應依第55條規定，按其適用後之年資，每滿1年給與2個
    基數計算，但最高總數以45個基數為限，否則有違勞基法第
    84 條之2所規定之原意。惟按該法條前段即明文揭櫫勞工工
    作年資自受僱之日起算，而被上訴人公司在適用勞基法前，
    就資遣費及退休金給與標準，復有自訂之被上訴人公司人事
    規章第47條以為規範，是勞基法第55條第1項第1款所指之前
    15 年之工作年資（一年給予兩個基數），即應自勞工受僱
    日開始起算 (參見74年10月14日司法院第7期司法業務研究
    會法律問題決議參照)。上訴人主張不論其等之工作年資是
    否在被上訴人公司適用勞基法前已滿15年，自被上訴人公司
    適用勞基法後，仍應重新起算15年，每滿1年給予2個基數云
    云，並無可取。
  (二)各上訴人可領取之退休金為：
    1.上訴人乙○○部分：
  　　(1)上訴人乙○○主張其自59年7月2日起任職於被上訴人公
        司，在被上訴人公司於81年7月21日適用勞基法前，年
        資為22年19天，依前揭被上訴人公司之人事管理規則第
        47條規定，即應有22個基數，以每一個基數依平均工資
        51,280元計算，為1,128,160元。上訴人乙○○自81年7
        月21日起至91年7月15日退休時止，年資為9年11個月26
        天，依勞基法第55條第1項第1款規定，上訴人乙○○應
        有10個基數，以每1個基數依512,800元計算，為512,80
        0 元，合計為1,640,960元。
      (2)被上訴人業已全數發給上訴人乙○○退休金1,640,960
        元，此為兩造所不爭執，是上訴人乙○○主張被上訴人
        公司尚積欠其退休金差額云云，亦無可取。
    2.上訴人甲○○部分；：
    　(1)上訴人甲○○自65年9月6日起任職於被上訴人公司，在
        被上訴人公司於87年3月1日適用勞基法前，工作年資為
        21年5個月23天，依被上訴人公司之人事管理規則第47
        條規定，員工退休，其退休金每滿1年給予1個月本俸（
        未滿1年者不計），即1個基數，並無前15年、後15年之
        分別，即應有21個基數，以每1個基數依平均工資58,
        001元計算，為1,218,021元。自87年3月1日適用勞基法
        日起至91年2月8日退休止，年資為3年11個月8天，依勞
        基法第55條第1項第1款規定，勞工退休金之給與標準，
        按其工作年資，每滿1年給與1個基數。未滿半年者以半
        年計；滿半年者以1年計，是上訴人甲○○應有4個基數
        ，以每1個基數依58,001元計算，為232,004元，合計為
        1,450,025元。
      (2)被上訴人業已發給上訴人甲○○退休金1,484,826元，
        此為兩造所不爭執，是上訴人甲○○主張被上訴人公司
        尚短少其退休金，即無可取。
    3.上訴人丙○○部分：
      (1)上訴人丙○○主張其自62年3月5日起任職於被上訴人公
        司，在被上訴人公司於87年3月1日適用勞基法前，工作
        年資為24年11個月24天，依前揭被上訴人公司之人事管
        理規則第47條規定，即應有24個基數，惟被上訴人公司
        自認上訴人丙○○應有25個基數，則每1個基數依其平
        均工資49,344元計算，1,233,600元。上訴人丙○○自
        87 年3月1日適用勞基法日起至91年3月31日退休止，年
        資為4年1個月，依勞基法第55條第1項第1款規定，上訴
        人丙○○應有4.5個基數，以每1個基數依493,440元計
        算，為222,048元，合計為1,455,648元。
      (2)被上訴人業已全數發給上訴人丙○○退休金1,455,648
        元，此為兩造所不爭執，是上訴人丙○○主張被上訴人
        公司尚短少其退休金，即無可取。
    4.上訴人丁○○部分：
      (1)上訴人丁○○主張其自56年11月1日起任職於被上訴人
        公司（被上訴人公司則辯稱上訴人丁○○係自同年月15
        日起受雇於被上訴人公司，上訴人就此雖未舉證以實其
        說，惟不影響依被上訴人公司人事管理規則第47條規定
        1年1個基數之計算），在被上訴人公司於81年7月21日
        適用勞基法前，工作年資為24年8個月20天，依被上訴
        人公司之人事管理規則第47條規定，員工退休，其退休
        金每滿1年給予1個月本俸（未滿1年者不計），即1個基
        數，並無前15年、後15年之分別，即應有24個基數，以
        每1個基數依66,996元計算，為1,607,904元。上訴人丁
        ○○自81年7月21日起至91年3月31日退休止，年資為9
        年8個月11天，依勞基法第55條第1項第1款規定，勞工
        退休金之給與標準，按其工作年資，每滿1年給與1個基
        數。未滿半年者以半年計；滿半年者以1年計，是上訴
        人丁○○應有10個基數，以每1個基數依66,996元計算
        ，為669,960元，合計為2,277,864元。
      (2)被上訴人業已發給上訴人丁○○退休金2,344,860元，
        此為兩造所不爭執，是上訴人丁○○主張被上訴人公司
        尚短少其退休金，並無可取。
    5.上訴人戊○○部分：
      (1)上訴人戊○○主張其自59年11月9日起任職於被上訴人
        公司，在被上訴人公司於81年7月21日適用勞基法前，
        工作年資為21年8個月12天，依前揭被上訴人公司之人
        事管理規則第47條規定，即應有21個基數，並以每1個
        基數依其平均工資61,385元計算，為1,289,085元。上
        訴人戊○○自81年7月21日起至91年1月31日退休止，年
        資為9年6個月11天，依勞基法第55條第1項第1款規定，
        上訴人戊○○應有10個基數，以每1個基數依61,385元
        計算，為613,850元，合計為1,902,935元。
      (2)被上訴人業已發給上訴人戊○○退休金1,933,628元，
        此為兩造所不爭執，是上訴人戊○○主張被上訴人公司
        尚短少其退休金云云，即無可取。
    6.上訴人己○○部分：
      (1)上訴人己○○自60年7月13日起任職於被上訴人公司，
        在被上訴人公司於81年7月21日適用勞基法前，年資為
        21年8天，依前揭被上訴人公司之人事管理規則第47條
        規定，即應有21個基數，並以每1個基數依其平均工資
        51,644元計算，為1,084,524元。上訴人己○○自81年7
        月21日起至91年2月28日退休止，年資為9年7個月8天，
        依勞基法第55條第1項第1款規定，上訴人己○○應有10
        個基數，以每1個基數依其平均工資51,644元計算，為
        516,440元，合計1,600,964元。
      (2)被上訴人業已全數發給上訴人己○○退休金1,600,964
        元之退休金，此為兩造所不爭執，是被上訴人自無積欠
        上訴人己○○任何退休金可言。
五、綜上所述，本件上訴人本於僱傭關係，求為判命被上訴人給
    付上訴人丁○○602,964元本息，上訴人甲○○545,209元本
    息，上訴人戊○○583,157元本息，己○○516,440元本息，
    上訴人沈豐年410,240元本息，上訴人周碧瑞468,768元本息
    ，並為假執行之聲請，其請求尚乏依據，不應准許。原審判
    決上訴人均敗訴，核無不合，原判決應予維持，上訴論旨，
    仍執陳詞，指摘原判決不當，聲明廢棄改判，為無理由，應
    予駁回上訴。
六、據上論結，本件上訴為無理由，爰判決如主文。
中　　華　　民　　國　　94　　年　　10　　月　　12　　日
　　　　　　　　　      勞工法庭審判長法　官  許正順
　　　　　　　　　　　　　　　        法　官  張  蘭
    　　　　　　　　　　　　　        法　官  郭松濤
正本係照原本作成。
如數人共同上訴其金額逾150萬元者得上訴三審，如不服本判決
，應於收受送達後20日內向本院提出上訴書狀，其未表明上訴理
由者，應於提出上訴後20日內向本院補提理由書狀（均須按他造
當事人之人數附繕本）上訴時應提出委任律師或具有律師資格之
人之委任狀；委任有律師資格者，另應附具律師資格證書及釋明
委任人與受任人有民事訴訟法第466條之一第一項但書或第二項
（詳附註）所定關係之釋明文書影本。
中　　華　　民　　國　　94　　年　　10　　月　　14　　日
　　　　　　　　　　　　　　　　　　　書記官  方素珍
附註：
民事訴訟法第四百六十六條之一（第一項、第二項）：
對於第二審判決上訴，上訴人應委任律師為訴訟代理人。但上訴
人或其他法定代理人具有律師資格者，不在此限。
上訴人之配偶、三親等內之血親、二親等內之姻親，或上訴人為
法人、中央或地方機關時，其所屬專任人員具有律師資格並經法
院認為適當者，亦得為第三審訴訟代理人。
